【裁判字號】    99,訴緝,161
【裁判日期】    991108
【裁判案由】    證券交易法
【裁判全文】
臺灣臺北地方法院刑事判決             99年度訴緝字第161號
公  訴  人  臺灣臺北地方法院檢察署檢察官
被      告  甲○○
上列被告因違反證券交易法案件，經檢察官提起公訴（86年偵字第26
5 號），本院判決如下：
    主    文
本件免訴。
    理    由
一、公訴意旨略以：
  (一)、被告甲○○，與同案被告陳淑蘭、游文雄、蔡嘉邦、吳紫
      標、李憲忠等人，於民國72年間成立尚鋒興業股份有限公
      司，由陳淑蘭擔任董事長、吳紫標為總經理、游文雄為副
      總經理，於81年12月16日，尚鋒興業股份有限公司經前財
      政部證券管理委員會核准上市，被告、董事長陳淑蘭夫婦
      等人，為拉抬尚鋒興業股份有限公司之股票以防止股價下
      跌，乃在取得其他董、監事游文雄、吳紫標、蔡嘉邦、李
      憲忠，經理人謝國春、林位仁、鄭建中、莊文常、鄭日慶
      、董錫薰、許瑞元及股務課課長曾秀媛之共識下，基於概
      括之犯意，將前述人等於公司上市後分得之股票（總估約
      佔尚鋒公司股權之70％），集中存放於台中區中小企業銀
      行該公司租用之保管箱中，以減少市場上尚鋒股票之流量
      ，並運用該公司上市釋出10％股權之承銷利得，自其中取
      出新台幣（下同）1億5,000萬元成立所謂之護盤基金，再
      使用由陳淑蘭、吳紫標、鄭建中、蔡嘉邦、李憲忠等人所
      提供不知情之黃賢盛、陳潮煌、陳錦樹、陳劉桔、陳潮澤
      、李佳玫、楊足、陳素治、王金燕、唐照禮、劉惠珍、陳
      總敏、鄭惠娟、蔡銘欽、李重御、李銘炘、陳慧燕、林信
      義、李淑卿、張振奎、胡再麟、潘懋官、吳宏柱、陳乃玉
      、陳國能、陳通聯、鄭碧華、鄭碧鵝、吳健敏、林生權、
      張秀微等人頭戶，並分別於臺北、臺中、彰化之大發證券
      、怡富證券、時代證券、大華證券、亞洲證券、菁英證券
      、金豪證券、台育證券、宏華證券、元統證券、建弘證券
      、中信證券、致和證券、新寶證券等證券商處開設帳戶，
      於證券集中市場上操控尚鋒興業股份有限公司股價。該護
      盤基金之運作，係由該公司董事長陳淑蘭主控，負責有關
      協調、調度事宜，游文雄、吳紫標負責該基金運作決策之
      諮詢事宜，至於護盤操作，則分別委任謝國松（該公司上
      市之初至82年6 月間，時任尚鋒興業股份有限公司財務部
      協理）、楊金月（82年底至83年7、8月間）及胡華東（83
      年10月至84年8 月間，時任尚鋒興業股份有限公司財務部
      經理）進行操盤，該3 人乃根據市場交易情形，決定買賣
      尚鋒興業股份有限公司股票之價與量，再交由該尚鋒興業
      股份有限公司股務曾秀媛，以他人名義按既定之時間、價
      格分別下單買進、賣出或相對買賣尚鋒股票，藉此分散買
      賣、分散買氣之方式，規避證管會查核及市場投資人注意
      ，按既定計畫製造尚鋒興業股份有限公司股票交易熱絡之
      假象，以穩定該股票之價格。在尚鋒興業股份有限公司股
      票上市之初至82年8、9月間，該護盤操作尚稱順利且有盈
      利，惟自82年底，因尚鋒興業股份有限公司股價下滑，該
      護盤基金發生虧損，遂由陳淑蘭等自行籌資（蔡嘉邦2 億
      元、吳紫標3、4,000萬元、李憲忠7,500萬元、游文雄 5,
      000 萬元），或以渠等持有之尚鋒興業股份有限公司股票
      ，向華南商業銀行員林分行、第一商業銀行員林分行、台
      灣企銀彰化分行、亞太銀行員林分行、聯邦銀行員林分行
      、中興銀行員林分行、太設企業股份有限公司、台新銀行
      儲蓄部、李慧玲等質押借款，以支應護盤所需資金，並於
      84 年8月1日尚鋒興業股份有限公司股票除權前，自84 年
      8月1日起，利用人頭戶，連續於4月1日，買賣92張（佔當
      日成交量34.58％）、4月8日，買賣123張（佔當日成交量
      5.16％）、4月13日，買賣437張（佔當日成交量39.12％）
      、4月14日，買賣248張（佔當日成交量13.63％）、4月21
      日，買賣52 張（佔當日成交量5.79％）、4月24日，買賣
      132張（佔當日成交量11.61％）、4月25日，買賣139張（
      佔當日成交量5.04％）、4月26日，買賣96 張（佔當日成
      交量20.91％）、4 月27 日，買賣123 張（佔當日成交量
      18.41％）、4月28日，買賣254張（佔當日成交量27.94％
      ）、4 月29 日，買賣74張（佔當日成交量13.57％，買賣
      56張（佔當日成交量26.54％）、5 月3 日，買賣89 張（
      佔當日成交量51.74％）、5 月4日，買賣80張（佔當日成
      交量48.78％）、5月6日買賣56張（佔當日成交量38.35％
      ）、5月12日，買賣149張（佔當日成交量40.93％）、5月
      16日，買賣101張（佔當日成交量65.16％）、5 月18日，
      買賣58張（佔當日成交量27.88％）、5月20日，買賣52張
      （佔當日成交量30.05％）、5 月22日，買賣141張（佔當
      日成交量79.21％）、5月23日，買賣72張（佔當日成交量
      31.71％）、5月24日，買賣104張（佔當日成交量65.40％
      ）、5月25日，買賣132張（佔當日成交量54.77％）、5月
      27日，買賣80張（佔當日成交量45.45％）、5月30日，買
      賣149張（佔當日成交量71.63％）、5月31日，買賣142張
      （佔當日成交量46.55％）、6 月5日，買賣62張（佔當日
      成交量41.33％）、6 月6 日，買賣50 張（佔當日成交量
      23.25％）、6月12日，買賣109張（佔當日成交量7.13％）
      、6 月17日，買賣136張（佔當日成交量9.45％）、6月19
      日，買賣58張（佔當日成交量8.60％）、7 月5 日，買賣
      187張（佔當日成交量26.08％）、7 月15日，買賣60張（
      佔當日成交量28.16％）、7月29日，買賣65張（佔當日成
      交量45.13 ％），使尚鋒興業股份有限公司股價維持在60
      元左右，但被告等人亦因此而持有尚鋒興業股份有限公司
      約90％左右之股權，相對造成資金週轉困難，而於股票除
      權後，尚鋒興業股份有限公司股價持續下跌，被告等無力
      護盤，造成約20億元左右之損失。
  (二)、又於82年間，尚鋒興業股份有限公司為避免國外購料之匯
      兌損失，乃決議進行外匯期貨交易，惟於84年2 月間，因
      操作失利造成1 億5,000 萬餘元之虧損，被告、陳淑蘭、
      游文雄、吳紫標等為隱瞞公司財務重大虧損之訊息，以維
      持公司信用及股價，乃將上開之虧損，改為陳淑蘭與游文
      雄個人之投資損失，再由尚鋒興業股份有限公司於84 年7
      月之董事會上決議，對並無因與公司有業務交易行為有融
      通資金必要之董事長陳淑蘭、董事游文雄分別核予1 億元
      之貸款額度，並由陳淑蘭於同年7月間貸得7,600萬元，游
      文雄於同年7、9 月間共貸得5,600萬元使用，陳淑蘭並經
      彭國華同意，以彭國華之名義，於同年7、8月間，向尚鋒
      興業股份有限公司貸得1億零390萬元使用。另尚鋒興業股
      份有限公司之會計主管林正勝明知該等情形，竟未於次月
      之營運公告中，揭示有關資金貸放情形，並由林正勝指示
      承辦人員事後補正相關之會計憑證，用不正當方法偽作財
      務報表，致使生不實之結果。
  (三)、因認被告就上開犯罪事實(一)，涉犯77 年1月29日修正公布
      之證券交易法第171 條；就犯罪事實(二)，涉犯79年11月10
      日修正公布之公司法第15條、84年5 月19日修正公布之商
      業會計法第71條等罪嫌等語。
二、按案件時效已完成者，或犯罪後之法律已廢止其刑罰者，應
    諭知免訴之判決，且得不經言詞辯論為之，刑事訴訟法第30
    2 條第2 款、第4 款、第307 條定有明文。次按行為後法律
    有變更者，適用行為時之法律，但行為後之法律有利於行為
    人者，適用最有利於行為人之法律，為民國95年7 月1 日修
    正施行之刑法第2 條第1 項所明定。修正後刑法第80 條第1
    項，與修正前刑法第80條第1 項，對於追訴權時效期間之規
    定不同，修正後刑法所定時效期間較長，行為人被追訴之期
    限較久，自屬對行為人較為不利，茲比較新舊法結果，自以
    修正前刑法第80 條第1項規定，較有利於行為人。是以，本
    件關於追訴權時效，應適用修正前刑法第80 條第1項之規定
    ；而關於追訴權時效之停止進行及其期間、計算，亦應一體
    適用修正前刑法第83條之規定。
三、本件被告就犯罪事實(一)部分犯罪時間係於81年12月16日至84
    年7 月29日，犯罪事實(二)係於84年7至9月間某日，經查：
  (一)、犯罪後法律已廢止其刑罰部分：
      公司法第15條第3 項、第1 項原定關於公司負責人違反公
      司不得經營登記範圍以外之業務，處1 年以下有期徒刑、
      拘役或科或併科新臺幣150,000 元以下罰金之刑事罰規定
      ，因「配合公司法第18條之修正，除許可業務應於章程載
      明外，其餘不限，則如許可業務，目的事業主管機關自有
      許可法令管理」之故，而經立法院於90年10月25日三讀修
      正通過刪除該項條文，再經總統於同年11月12日以華總一
      義字第9000218920號總統令公布，並依中央法規標準法第
      13條之規定，於公布日起算之第3 日即90年11月14日起生
      效，揆諸前揭說明，被告犯罪行為後，公司法第15條第3
      項已廢止其刑罰。
  (二)、時效完成部分：
    1.被告行為後，刑法第2條業於94年1月7日修正，94 年2 月
      2日公布，95年7月1日施行，現行刑法第2 條第1項規定：
      「行為後法律有變更者，適用行為時之法律。但行為後之
      法律有利於行為人者，適用最有利於行為人之法律。」係
      規範行為後法律變更所生新舊法律比較適用之準據法，雖
      經修正，但既屬適用法律之準據法，本身尚無比較新舊法
      之問題，應一律適用裁判時之行第2 條規定已決定適用之
      刑罰法律，先予敘明。
    2.又證券交易法第155 條第1 項雖分別於89年7 月19日、95
      年1 月11日修正公布，然就該條項並無影響，自無新舊法
      比較問題。惟就違反證券交易法第155 條第1 項應論以同
      法第171 條處罰，被告行為時即77年1 月29日修正公布第
      171 條規定之法定刑為「處7 年以下有期徒刑、拘役或科
      或併科25萬元以下罰金」，被告行為後該條款經歷89年7
      月19日、93年4 月28日、95年5 月30日、99年6 月2 日多
      次修正公布，89年7 月19日修正公布之法定刑為「處7 年
      以下有期徒刑，得併科新臺幣300 萬元以下罰金」93年4
      月28日、95年5 月30日、99年6 月2 日修正公布之法定刑
      均為「處3 年以上10年以下有期徒刑，得併科新臺幣1 千
      萬元以上2 億元以下罰金」。經比較新舊法，適用行為時
      之舊法，對被告並無不利，依刑法第2 條前段規定，應以
      行為時即77年1 月29日修正公布之證券交易法第171 條有
      利於被告，而予以適用。
    3.又被告行為時，商業會計法第71條第1 款法定刑為「處5
      年以下有期徒刑、拘役或科或併科新臺幣15萬元以下罰金
      」，被告行為後於95年5 月24日修正公布商業會計法第71
      條第1 款法定刑為「處5 年以下有期徒刑、拘役或科或併
      科新臺幣60萬元以下罰金」，新舊法比較結果，應以行為
      時法即84年5 月19日修正公布之商業會計法第71條第1 款
      規定對被告為有利，而予以適用。
    4.基上，被告被訴犯罪事實(一)涉違反77年1 月29日修正公布
      之證券交易法第171 條證券交易法罪嫌，另犯罪事實(二)則
      涉違反84年5 月19日修正公布之商業會計法第71條罪嫌。
      其中涉犯77年1 月29日修正公布之證券交易法第171 條之
      罪，為最重本刑為7 年以下有期徒刑，84年5 月19日修正
      公布之商業會計法第71條之罪，為最重本刑為5 年以下有
      期徒刑，依修正前刑法第80條第1 項第2 款、第83條規定
      及參照司法院29年院字第1963號解釋，追訴權時效加計停
      止期間均為12年6 月，則本件犯罪事實(一)、(二)之犯罪終了
      日為分別為84年7 月29日、84年9 月某日，經臺灣臺北地
      方法院檢察署檢察官於85年12月21日開始偵查，86年12月
      20日偵查終結向本院提起公訴，86年12月30日繫屬本院，
      有卷附起訴書及本院87 年訴字第50號卷一送審收案戳1枚
      在卷可按。後因被告於本院審理期間逃匿，經本院於88年
      6月4日以88 年北院義刑慎緝字第478號通緝書通緝在案，
      有該通緝書1 紙附卷可佐，是被告因逃匿致審判程序不能
      繼續而停止。亦即，前揭犯罪終了日加計追訴權期間、開
      始實施偵查日至通緝發布日止期間，扣除依司法院大法官
      會議釋字第138 號解釋，公訴人提起公訴至本院繫屬日之
      期間，蓋因追訴權既無不行使之情形，自不生時效進行之
      問題，亦應予以加計，則犯罪事實(一)追訴權時效完成日應
      為99 年7 月3日、犯罪事實(二)追訴權時效完成日應為99年
      9 月3日，故被告涉違反證券交易法第171條及商業會計法
      第71條等罪嫌部分之追訴權時效迄今均已完成。
四、從而，被告就上開犯罪事實(一)、(二)涉犯之罪嫌，除公司法第
    15條廢止刑罰外，其餘業因追訴權時效完成。揆諸首開說明
    ，本件爰不經言詞辯論，逕諭知免訴之判決。
五、據上論斷，應依刑事訴訟法第302 條第2 款、第4 款、第30
    7 條，判決如主文。
中    華    民    國    99    年    11    月    8     日
                  刑事第八庭    審判長法  官   徐千惠
                                      法  官   古瑞君
                                      法  官   湯千慧
上正本證明與原本無異。
如不服本判決應於收受送達後10日內向本院提出上訴書狀，並應
敘述具體理由；其未敘述上訴理由者，應於上訴期間屆滿後20日
內向本院補提理由書（均須按他造當事人之人數附繕本）「切勿
逕送上級法院」。
中    華    民    國    99    年    11    月    8     日
                                書記官  游雅鈞

司法院資訊處製作；財團法人民間司法改革基金會備份。
